【裁判字號】    98,交聲,833
【裁判日期】    980305
【裁判案由】    聲明異議
【裁判全文】
臺灣臺中地方法院交通事件裁定         98年度交聲字第833號
原處分機關  交通部公路總局臺中區監理所豐原監理站
受處分人    甲○○
上列受處分人因違反道路交通管理處罰條例案件，對於交通部公
路總局臺中區監理所豐原監理站民國九十八年二月二十三日所為
之裁決（豐監稽違字第裁六三─Ｚ00000000號裁決書）
，聲明異議，本院裁定如下：
    主  文
原處分關於吊扣大貨車普通駕駛執照十二個月部分撤銷。
前項撤銷部分，甲○○不罰。
    理  由
一、原處分機關交通部公路總局臺中區監理所豐原監理站係以：
    受處分人甲○○，駕駛之車號五Ｍ─九一五○號自用小貨車
    ，於民國（下同）九十八年二月二十三日二時五十二分許，
    在國道一號高速公路南向一七四公里處，因酒後駕車，酒精
    濃度超過規定標準，經測定酒精濃度為每公升○‧三七毫克
    ，為國道公路警察局第三警察隊員警當場舉發，以公警局交
    字第Ｚ00000000號違反道路交通管理事件通知單，
    依道路交通管理處罰條例第三十五條第一項第一款之規定，
    裁處受處分人罰鍰新臺幣（下同）一萬九千五百元（罰鍰已
    經繳納），並吊扣汽車駕駛執照十二個月，施以道安講習，
    原處分並無不法等語。
二、本件受處分人甲○○異議意旨略以：道路交通管理處罰條例
    第六十八條業經刪除吊扣各級駕照，本人因駕駛自用小客車
    違規被吊扣普通大貨車駕照，為裁罰不當，且有違行政程序
    法第七條，請求撤銷原處分關於吊扣普通大貨車駕照一年部
    分（受處分人並未就裁處罰鍰及道安講習部分異議）。
三、按汽車駕駛人飲用酒類或其他類似物後，其吐氣所含酒精濃
    度超過每公升零點二五毫克，不得駕車；駕駛汽車經測試檢
    定酒精濃度超過標準，處汽車駕駛人罰鍰一萬五千元以上六
    萬元以下，並當場移置保管該汽車及「吊扣其駕駛執照」一
    年，道路交通安全規則第一百十四條第二款、道路交通管理
    處罰條例第三十五條第一項第一款分別定有明文。又按車駕
    駛人，有第三十五條第一項規定之情形時，應接受道路交通
    安全講習，同條例第二十四條第一項第二款亦有明文規定。
    復按九十四年十二月十四日修正前道路交通管理處罰條例第
    六十八條規定：「汽車駕駛人，因違反本條例及道路交通安
    全規則之規定，受吊扣或吊銷駕駛執照處分時，吊扣或吊銷
    其持有各級車類之駕駛執照」，其立法意旨，在於違規行為
    對道路交通秩序之維持及道路交通安全已生較大之影響，故
    規定吊扣或吊銷其持有各級車類之駕駛執照，以限制其繼續
    駕車行駛道路之權利，其係屬駕駛行為之限制，並不因所持
    駕駛執照種類不同而有所差異。然按該條文已修正為：「汽
    車駕駛人，因違反本條例及道路交通安全規則之規定，受吊
    銷駕駛執照處分時，吊銷其持有各級車類之駕駛執照」，並
    於九十五年三月一日施行，乃因舊法將違法或違規駕駛人所
    持有各級車類之駕駛執照一併吊扣或吊銷失之苛酷，影響人
    民工作及生活甚鉅，故為上開修正。是依前開修正後道路交
    通管理處罰條例第六十八條規定，受吊銷駕照處分者，仍維
    持吊銷其持有之各級車類駕駛執照，至受吊扣駕照處分者，
    則僅限於吊扣其違法或違規當時所駕駛車輛之駕駛執照，不
    得同時一併吊扣其持有之其他各級車類之駕駛執照，而限縮
    原條文之適用範圍，亦即受吊扣駕駛執照處分者，不在本條
    規定適用之列甚明。且道路交通管理處罰條例第三十五條第
    一項第一款前段既將汽車及駕駛執照併列，而不稱「吊扣其
    各級車類之駕駛執照」，解釋上當係指同一等級之汽車駕駛
    執照而言，不得任意擴張解釋。又該修正條文之立法說明略
    以：「原條文將違法或違規駕駛人所持有各級車類之駕駛執
    照一併吊扣或吊銷，失之過酷，影響人民工作及生活甚鉅，
    爰修正之」等語，其立法意旨在於最高級車類之駕駛執照係
    受處分人賴以維生之工具，而受處分人駕駛較低級車類之車
    輛違規受罰，卻一併吊扣其最高級車類駕駛執照，對受處分
    人之工作權及生存權造成極大之損害，有違憲法保障人民生
    存權及工作權之意旨，故應予修法解決。又對於維護交通秩
    序、達成公益目的，尚有其他相同有效之手段可資運用，應
    選擇侵害人民權益最小之手段，其一併吊扣其最高級車類駕
    駛執照係全面剝奪人民賴以維生之方式，顯然並非為最輕微
    之手段，所造成之損害已與欲達成目的之利益顯失均衡，亦
    有違比例原則（司法院大法官會議釋字第五七七號解釋相同
    意旨參照）。前開道路交通安全規則對於汽車駕駛執照之管
    理，採取一照原則，固然導致越級駕駛人違規酒駕時，受無
    須吊扣駕駛執照之利益，然此關於駕駛執照管理所衍生之問
    題，宜由修法解決，尚不得擴張解釋，於駕駛人無較低級車
    類駕駛執照可供吊扣時，即率爾代以吊扣其所領有之較高級
    車類駕駛執照。
四、經查，受處分人甲○○，確有前開駕駛汽車經測試檢定酒精
    濃度超過標準（酒精濃度測定值為每公升○‧三七公克）之
    違規行為，受處分人於聲明異議中並不爭執，並有原舉發機
    關舉發違反道路交通管理事件通知單及原處分機關之裁決書
    各一份附卷可稽，其前開違規行為固堪以認定。惟查，受處
    分人係因駕駛自用小貨車而違反前開交通法規，原處分機關
    僅得吊扣「其」（指自用小貨車）駕駛執照一年，受處分人
    雖領有普通大貨車之駕駛執照，而依修正後道路交通管理處
    罰條例第六十八條規定，受吊扣駕駛執照處分時，已不得再
    吊扣受處分人所持有各級車類之駕駛執照，業如前述。原處
    分不察，竟仍執行吊扣受處分人所持有之普通大貨車之駕駛
    執照，即非合法，應認本件異議為有理由，原處分關於吊扣
    普通大貨車駕駛執照十二個月部分應予撤銷，並就該撤銷部
    分諭知受處分人不罰，以資適法。另本院原應諭知吊扣受處
    分人自用小貨車駕駛執照十二個月，惟因受處分人係因取得
    高一級車類之駕駛資格而換發駕駛執照，准其駕駛較低級車
    類之車輛，亦即受處分人係領有普通大貨車駕駛執照而駕駛
    自用小貨車，實際上並無自用小貨車之駕駛執照，故事實上
    不能對自用小貨車駕駛執照予以執行，則其結果造成對受處
    分人無須吊扣駕駛執照之利益，而與不罰無異，乃逕諭知不
    罰。至原處分機關另裁處受處分人罰鍰及道安講習部分，聲
    明異議意旨並未指摘及此，本院即無由就罰鍰及道安講習部
    分處分併予審酌，附此敘明。
五、據上論斷，應依道路交通管理處罰條例第八十七條第二項，
    道路交通案件處理辦法第二十條，裁定如主文。
中    華    民    國    98    年    3     月    5     日
                  交通法庭  法  官  張清洲
以上正本證明與原本無異。
如不服本裁定，應於送達後五日內，向本院提出抗告狀。
                            書記官  詹東益
中    華    民    國    98    年    3     月    5     日


司法院資訊處製作；財團法人民間司法改革基金會備份。
